臺灣高等法院高雄分院刑事判決　　　　 94年度上易字第475號
上　訴　人
即　被　告　甲○
選任辯護人　謝國允　律師
上列上訴人因偽造文書案件，不服臺灣屏東地方法院93年度易字
第637號中華民國94年4月29日第一審判決（起訴案號：臺灣屏東
地方法院檢察署93年度偵字第4167號），提起上訴，本院判決如
下：
     主  文
上訴駁回。
     事  實
一、潘憲德（已經判決確定）於民國85年6、7月間，因欲使其子
    取得申請甄試保送國立內埔高級農工職業學校（下稱內埔農
    工）之資格（即家長需為農會會員，家庭農場面積在0.1 公
    頃以上），乃請託其妹婿甲○暫將名下坐落屏東縣萬巒鄉○
    ○段○ ○段174 地號之土地（下稱174 地號土地）移轉登記
    於其名下，甲○同意後，即與潘憲德及代書沈陸泉在屏東縣
    萬巒地區農會（下稱萬巒農會）之理事長室研商如何辦理該
    筆土地所有權移轉事宜，當場沈陸泉因以贈與為登記原因尚
    需繳納贈與稅，乃建議以買賣為登記原因，甲○明知其與潘
    憲德間並無買賣關係，竟與潘憲德及知悉上情之代書沈陸泉
    （未經起訴），共同基於使公務員登載不實事項於公文書之
    犯意聯絡，在上開農會之理事長室，推由沈陸泉填載虛偽之
    土地登記申請書、土地買賣所有權移轉契約書，並分別蓋用
    潘憲德、甲○所提供之印鑑後，於同年7 月20日，由沈陸泉
    委託另一名不知情之代書李麗香持向屏東縣潮州地政事務所
    申請以買賣為原因辦理土地所有權移轉登記，使不知情之承
    辦公務員於同年月29日，在其職務上所掌之174 地號土地登
    記簿公文書之登記原因欄登載「買賣」之不實事項，足以生
    損害於地政機關對於土地移轉登記原因管理之正確性。
二、案經檢察官主動檢舉偵查後聲請簡易判決處刑，原審改依通
    常程序審理。
     理  由
一、訊之被告甲○否認有本件使公務員登載不實之犯行，辯稱：
    當初伊僅同意將土地借給潘憲德，然並未談及欲以何種方式
    辦理過戶，且事前伊就將土地所有權狀、印鑑、印鑑證明等
    交予潘憲德，辦理過戶事項時，伊不在場，不知潘憲德與代
    書事後係以買賣為原因辦理登記等語。惟查：
（一）被告與潘憲德間就此筆土地並無買賣關係存在，被告同意
      將其所有本件174 地號土地移轉登記予潘憲德，而由潘憲
      德委託代書沈陸泉填寫土地登記申請書、土地買賣所有權
      移轉契約書（買賣原因發生日期載為85年6 月15日），並
      分別蓋用潘憲德、甲○所提供之印鑑，嗣於85年7月20 日
      ，由沈陸泉委託不知情之代書李麗香持上開申請文件向屏
      東縣潮州地政事務所申請以買賣為原因，辦理所有權移轉
      登記予潘憲德，使不知情之承辦公務員於同年月29日在職
      務上所掌之土地登記謄本之登記原因欄登載「買賣」之不
      實事項等情，業經被告自承在卷，並經證人沈陸泉於偵查
      、原審及本院審理中證稱綦詳（見93年度偵字第1345號卷
      （下稱1345號卷）第59頁，原審卷第191-194 頁，本院卷
      第52-54 頁），並與證人潘憲德於原審證述之情節大致相
      符（原審卷第173-175頁），復有174地號土地登記簿謄本
      1 份、土地買賣所有權移轉契約書、土地登記申請書、被
      告之印鑑證明書暨相關登記申請資料在卷可稽（見90年度
      偵字第6856號卷（下稱6856號卷）第17-26、29 頁），此
      部分事實自堪認定。
（二）被告甲○固不否認有同意將土地過戶予潘憲德，惟辯稱：
      當時潘憲德係以參選萬巒農會理事長亟需土地為由要求將
      土地過戶，伊事先即將印鑑、印鑑證明、土地所有權狀等
      交予潘憲德，辦理過戶之際伊並未到場，不知事後係以何
      種名義辦理登記云云，惟查，被告潘憲德於偵查中坦承、
      且於本院審理中證稱：當時係因兒子欲保送農校，經由家
      人間商量，由妹婿甲○將174 地號土地過戶予伊，雙方間
      沒有買賣行為，而在農會理事長室委託沈陸泉代書辦理過
      戶手續時，甲○夫妻均有到場，且當場將印鑑、印鑑證明
      等交予伊，伊再交給代書沈陸泉等語（見原審卷第173-17
      5、181頁），核與證人沈陸泉於偵查、原審審理中證稱：
      當時在農會理事長室辦理過戶事宜時，潘憲德及甲○夫妻
      均有在場，甲○並當場將所有權狀、印鑑、印鑑證明等交
      予潘憲德再轉交給伊等情節相符（見偵字第1345號卷第59
      頁、原審卷第191-192頁）。再者，潘憲德係自82年3月間
      即當選萬巒鄉農會第五屆理事長，任期4 年至86年3 月屆
      滿，嗣後被告潘憲德即改參選第6 屆常務監事並當選，任
      期4 年（自86年3 月起至90年3 月止），有萬巒農會員工
      服務證明書及該農會94年3 月18日屏巒農會字第0577號函
      在卷可按（見原審卷第203 、258 頁），是上開17 4地號
      土地辦理過戶時，被告潘憲德之理事長任期尚未屆滿，且
      嗣後被告潘憲德亦未再參選理事長，何以於半年前即以參
      選理事長為由，事先向被告甲○取得土地所有權狀、印鑑
      、印鑑證明等物，是被告甲○上開辯解尚非可採。潘憲德
      所稱土地過戶之目的，乃欲使其子取得甄試保送內埔農工
      之資格乙節，並有內埔農工所出具證明書及臺灣省甄選農
      家子弟就讀（工）職業學校農場經營科實施要點各1 份附
      卷可參（見原審卷第221 、222 頁），應可採信。
（三）被告甲○辯稱：伊僅同意將土地過戶予潘憲德，然不知係
      以買賣為登記原因云云，且潘憲德於原審審理中亦以證人
      身分證稱：伊委託代書辦理174 號土地過戶，內心意思係
      只要能辦過戶即可，以何原因登記均無關係，並未特別向
      被告提及要以何原因辦理移轉登記等語（見原審卷第180
      頁），然證人沈陸泉於偵查、原審及本院審理中均證稱：
      被告與潘憲德均知悉本件土地過戶係以買賣為移轉登記原
      因，於辦理本件移轉登記前，伊在上開萬巒農會理事長辦
      公室，即向被告及潘憲德解釋，因甲○係潘憲德之妹婿，
      故如以贈與為移轉登記原因，需課予較重之贈與稅，遂建
      議彼等以買賣為登記原因，被告與潘憲德當場均有同意等
      語明確（見1345號卷第59頁、原審卷第193 頁）。按諸常
      情，土地移轉之登記原因非僅買賣一項，沈陸泉身為代書
      ，僅係單純受被告與潘憲德之委託，代為辦理本件土地之
      移轉登記，關於使用買賣或贈與作為登記原因，自會向被
      告及潘憲德說明並徵詢2 人之意見後，始決定以何項關係
      為登記原因，其實無何動機擅自為被告及潘憲德決定移轉
      登記之原因。顯見證人沈陸泉證稱被告2 人經由其建議，
      遂同意以買賣為移轉所有權之登記原因等語，應屬實在，
      被告與潘憲德上開辯解及證述，無非推諉之詞，要無可採
      。
（四）按不動產所有權移轉係以登記為生效要件，此觀諸民法第
      758 條規定自明，此為不動產權利得喪變更之公示原則，
      一般交易相對人及其他利害關係人均信賴此登記內容，土
      地所有權移轉之登記原因既屬必要之登記事項，受理登記
      之地政機關自應就申請人提出之土地買賣所有權移轉契約
      書、土地登記申請書等文件為形式審查，據以登載，以維
      持登記內容之正確性。被告明知其與潘憲德就上開174 地
      號土地，並無買賣關係存在，仍以不實之買賣為原因向地
      政機關辦理土地所有權移轉登記，而使不知情之公務員將
      移轉原因登載為「買賣」，自足以影響地政機關對於土地
      移轉登記原因管理之正確性而足生損害於公眾。本件事證
      明確，被告犯行均堪認定，應依法論科。
二、被告明知就上開174 地號土地，與潘憲德並無買賣關係存在
    ，竟委由知情之代書沈陸泉填寫內容虛偽之土地登記申請書
    、土地買賣所有權移轉契約書，再由不知情之代書李麗香持
    向地政機關辦理土地所有權移轉登記，使不知情之承辦公務
    員將不實之賣賣原因事項登載於職務上所掌管之公文書上，
    足以生損害於地政機關對於土地登記管理之正確性，核其所
    為，係犯刑法第214 條明知為不實事項而使公務員登載於職
    務上所掌公文書罪。被告與潘憲德、沈陸泉間，有犯意聯絡
    及行為分擔，均為共同正犯。被告與潘憲德2 人推由代書沈
    陸泉填寫內容虛偽之土地登記申請書、土地買賣所有權移轉
    契約書後，沈陸泉又委由不知情之李麗香持向地政機關辦理
    移轉登記申請，為間接正犯。原審因而引用刑法第28條、第
    214 條、修正後第41條第1 項前段，罰金罰鍰提高標準條例
    第1 條前段、第2 條之規定，並審酌被告明知土地過戶登記
    需有原因事實關係存在，竟仍以虛偽不實之買賣為原因申請
    辦理所有權移轉登記，使不知情之承辦公務員將此不實事項
    登載於土地登記簿，影響地政機關對土地移轉原因管理之正
    確性，惟犯罪情節尚非重大等一切情狀，科處被告有期徒刑
    4 月，並諭知易科罰金之折算標準，認事用法均無違誤，量
    刑亦屬妥適，自應予以維持。上訴意旨以被告與潘憲德既同
    意移轉本件土地之所有權予潘憲德，無論事後代書以何原因
    關係辦理移轉登記，均係經被告與潘憲德同意，地政機關無
    權為審查，被告應無使公務員登載不實等語，指摘原判決不
    當。惟刑法第214 條所謂使公務員登載不實，係指一經他人
    聲明或申報，公務員為相關文件之形式審查無訛後，即有以
    聲明或申報內容為登載之義務，而登載之內容不實者，始足
    當之。如公務員尚須為實質審查，以判斷其真實與否，即不
    構成此罪（最高法院89年台上字第5193號判決參照）。本件
    土地以買賣為登記原因係經被告與潘憲德同意，固經本院認
    定無誤，然被告與潘憲德間並無實際買賣之意思表示合致，
    仍係通謀虛偽意思表示，2 人間並無買賣契約存在，被告委
    由代書以此原因申請所有權移轉登記，承辦公務員僅作形式
    審查而將此不實事項登載於其職務上所掌之土地登記簿，自
    構成使公務員登載不實罪。被告上訴意旨否認犯罪，指摘原
    判決不當並無理由，應予駁回。
據上論斷，應依刑事訴訟法第368條，判決如主文。
本案經檢察官林應華到庭執行職務。
中　　華　　民　　國　　94　　年　　12　　月　　15　　日
                  刑事第八庭    審判長法  官  李炫德
                                      法  官  李淑惠
                                      法  官  蔡國卿
以上正本證明與原本無異。
不得上訴。
中　　華　　民　　國　　94　　年　　12　　月　　15　　日
　　　　　　　　　　　　　　　　　　　書記官  翁心欣
